---
title: "EgoNetwork"
output: html_document
---

```{r setup, include=FALSE}
knitr::opts_chunk$set(echo = TRUE)
```

# Utilisation de la librairie igraph

igraph  <https://igraph.org/r/doc/> est la librairie d'analyse de réseaux la plus compléte. Elle est disponible sous R et sous Python. 

On trouvera une description succinct de la libraire [ici](https://igraph.org/r/doc/aaa-igraph-package.html)






```{r , echo=FALSE}
setwd("~/Formation/réseaux/ego")
```


```{r , message= FALSE}

library(igraph)

## on travaille sur le réseau binaire oriente des données Vanuatu
data.network<-read.table("ssna_adj_30n_all_ind_ssloop.csv",sep=",",header=T,row.names=1)
data.network.bin<-data.network
data.network.bin[data.network.bin>0]<-1
network<-graph_from_adjacency_matrix(as.matrix(data.network.bin), mode = "directed",weighted=T)

network
```



## Représentation du réseau

```{r }

plot(network,layout = layout_with_kk,vertex.label=substr(V(network)$name,5,7))
```

La commande **tkplot** permet de créer un graphe interactif. On trouvera un tutoriel sur la visualisation de graphes sur la page de Katya Ognyanova <https://kateto.net/>, notamment [ici](https://kateto.net/network-visualization). La page [d'introduction](https://kateto.net/networks-r-igraph) à igraph est particulièrement intéressante. 


## Quelques commandes de base

Liste des noeuds
```{r }
V(network)
```


Liste des arêtes
```{r }
E(network)
```


On peut obtenir sa matrice d'adjacence, par défaut sous la forme d'une matrice creuse. Pour certaines opérations, on privilégiera la forme non creuse. 
```{r }
adj= as_adjacency_matrix(network)
adj[1:10,1:10]
adj= as_adjacency_matrix(network,sparse=F)
adj[1:10,1:10]
```


Des attributs peuvent être associés aux noeuds ainsi qu'aux arêtes. 
```{r }
V(network)$name
vertex_attr(network)
```

**Exemple**  Ajout d'un attribut sex sur les noeuds (tiré aléatoirement)
```{r }
V(network)$sex= sample(c("M","F"),gorder(network),replace=T)
vertex_attr(network)
```


```{r }
edge_attr(network)
E(network)$exchange = "plantule"
edge_attr(network)
```
Les commandes delete_edges et add_edges permettent d'ajouter et retirer des arêtes. 
```{r }
gsize(network)
gsize(add_edges(network,c("IND_088","IND_092") ))


```

## Données Tham Thuong d'Emmanuel Pannier


```{r }
event_tham_duong <- read.csv("event_tham_duong.csv", sep=",",header=T)
dim(event_tham_duong)
node_tham_duong <- read.csv("node_tham_duong.csv", sep=",",header=T)
dim(node_tham_duong)
tham_duong <- graph_from_data_frame(d=event_tham_duong[,c(2,4,5:6)], vertices=node_tham_duong[,c(3,2,4:11)], directed=T) 
gorder(tham_duong)
gsize(tham_duong)
tkplot(tham_duong)
vertex_attr_names(tham_duong)
vertex.attributes(tham_duong,c('1','2'))

edge_attr_names(tham_duong)
some_edges = E(tham_duong)[as.character(1:10) %->%as.character(1:10)]
edge_attr(tham_duong,name= "Type.of.transaction",index= some_edges)
```



# Explorons le réseau Vanuatu de Sophie Caillon

Supposons que S.C. n'a l'opportunité de n'interroger qu'une partie de la population. De plus, pour chaque personne interrogée, S.C. ne peut renseigner que les liens **entrants**. Quel impact auront le budget d'échantillonnage ainsi que la méthode d'échantillonnage sur l'estimation des indicateurs du réseau? 


Chargement de quelques fonctions annexes
```{r }
source("ego_functions.R")
```

On se donne d'abord un budget de 4 noeuds qu'on tire aléatoirement. Cela nous permet de découvrir l'egonetwork associé aux voisins (donneurs) de ces quatre noeuds.


```{r }
budget = 4
nodes.sampled = sample(V(network), budget)
network.sampled= sample.egonetwork(network,budget, mode="in")
plot(network.sampled)
```



Les noeuds en rouge sont les noeuds effectivement **explorés**. Les noeuds en bleus sont les voisins découvers mais  **non explorés** (individus ayant donné des semences à un individu exploré).

Les noeuds de l'objet __network_sampled__ ont deux nouveaux attributs: __color__ et __explored__ qui indiquent si le noeud a été exploré ou pas. 



Après cette première phase de terrain, S.C. souhaite visiter 4 individus parmi ceux découverts mais non explorés (méthode du snowball)





```{r }
budget.2 = 4
nodes.sampled.snow=   sample(neighbors.build(network,nodes.sampled,mode="in"),budget.2)
network.sampled.snow = build_egonetwork(network,unique(c(nodes.sampled,nodes.sampled.snow)),mode="in")
gorder(network.sampled)
gorder(network.sampled.snow)
plot(network.sampled.snow)
```


Pour certaines analyses, on utilisera uniquement le sous-réseau restreint aux individus effectivement observés. 


```{r }
## Construction du sous-réseau induit uniquement par les noeuds echantillonné
network.sampled.snow.induced = induced_subgraph(network.sampled.snow,V(network.sampled.snow)[V(network.sampled.snow)$explored==T])
gorder(network.sampled.snow.induced)
plot(network.sampled.snow.induced)
```



# Compaison de statistiques descriptives sur les réseaux échantillonnés 

## Estimation de moyennes et variances des degrés entrants

**Question**:  A votre avis, quel mode d'estimation doit-on privilégier? 


```{r }
# pour le réseau entier
deg=degree(network,mode="in")
c(mean(deg),var(deg)) 
plot( x=0:max(deg), y=1-degree.distribution(network,mode="in",cumulative=T), pch=19, cex=1.2, col="orange", xlab="Degree",ylab="Cumulative Frequency", main= "Complete Network")


# pour l'échantillon boule de neige
deg.unc = degree(network.sampled.snow,mode="in") 
sort(deg.unc)
c(mean(deg.unc),var(deg.unc))
plot( x=0:max(deg.unc), y=1-degree.distribution(network.sampled.snow,mode="in",cumulative=T), pch=19, cex=1.2, col="orange", xlab="Degree",ylab="Cumulative Frequency",main="Observed Network")



# pour l'échantillon boule de neige avec correction
deg.cor= degree(network.sampled.snow,mode="in")[V(network.sampled.snow)$explored==T]
sort(deg.cor)
c(mean(deg.cor),var(deg.cor))
plot( x=0:max(deg.cor), y=(ecdf(deg.cor)(0:max(deg.cor))), pch=19, cex=1.2, col="orange", xlab="Degree",ylab="Cumulative Frequency",main="Observed Network after correction")



# pour  le réseau induit
deg.ind= degree(network.sampled.snow.induced,mode="in")
sort(deg.ind)
c(mean(deg.ind),var(deg.ind))
plot( x=0:max(deg.ind), y=(ecdf(deg.ind)(0:max(deg.ind))), pch=19, cex=1.2, col="orange", xlab="Degree",ylab="Cumulative Frequency",main="Induced Network")

```



## Estimation des moyennes et variances des degrés sortants? 

**Question** Est-il facile d'estimer ces quantités? 


```{r }
# pour le réseau entier
deg=degree(network,mode="out")
c(mean(deg),var(deg)) 


# pour l'échantillon boule de neige
deg.unc = degree(network.sampled.snow,mode="out") 
sort(deg.unc)
c(mean(deg.unc),var(deg.unc))


# pour l'échantillon boule de neige avec correction
deg.cor= degree(network.sampled.snow,mode="out")[V(network.sampled.snow)$explored==T]
sort(deg.cor)
c(mean(deg.cor),var(deg.cor))


# pour  le réseau induit
deg.ind= degree(network.sampled.snow.induced,mode="out")
sort(deg.ind)
c(mean(deg.ind),var(deg.cor))
```


## Calcul de la réciprocité

Comment estimer au mieux la réciprocité? Quel mode d'échantillonnage privilégier?s

```{r }
reciprocity(network.sampled.snow.induced)
reciprocity(network.sampled.snow)
reciprocity(network.sampled)
reciprocity(network)
```



## Calcul de la transitivité

**Question** Comment estimer au mieux la transitivité? Quel mode d'échantillonnage privilégier?

```{r }
transitivity(network.sampled.snow.induced)
transitivity(network.sampled)
transitivity(network.sampled.snow)
transitivity(network)
```
**Remarque**: on peut eventuellement améliorer l'estimation de la transitivité en considérant tous les triplets qui contiennent au moins 2 noeuds explorés, mais cela requiert d'écrire une fonction ad-hoc.


## Calcul de centralité

On travaille sur une version non dirigée du réseau
```{r }
network.und= as.undirected(network)
```

Calcul des trois indices de centralité sur le réseau complet
```{r }
ev.cent<-eigen_centrality(network.und)$vector
clo.cent<-closeness(network.und,normalized=T)
be.cent<-betweenness(network.und,normalized=T)
```

On va se concentrer sur les noeuds explorés et voir dans quels mesures leurs valeurs de centralité sont bien estimées.

```{r }
# vecteur des noeuds échantillonnés par les deux étapes du snowball
nodes.sampled.snow = sort(unique(c(nodes.sampled,nodes.sampled.snow)))
sort(ev.cent[nodes.sampled.snow])
sort(clo.cent[nodes.sampled.snow])
sort(be.cent[nodes.sampled.snow])
```

Comparaison des trois indices de centralités (corrélation de Kendall)
 ```{r }
cor(ev.cent[nodes.sampled.snow],clo.cent[nodes.sampled.snow],method="kendall")
cor(ev.cent[nodes.sampled.snow],be.cent[nodes.sampled.snow],method="kendall")
```

On calcule maintenant les indices de centralités sur le graphe échantillonné (induit).
```{r }
ev.cent.snow =eigen_centrality(as.undirected(network.sampled.snow.induced))$vector
clo.cent.snow = closeness(network.sampled.snow.induced,normalized=T)
be.cent.snow = betweenness(as.undirected(network.sampled.snow.induced),normalized=T)
```

 Comparaison avec les valeurs calculé à partir du graphe entier. 
```{r }
cor(ev.cent[nodes.sampled.snow],ev.cent.snow,method="kendall")
cor(be.cent[nodes.sampled.snow],be.cent.snow,method="kendall")
cor(clo.cent[nodes.sampled.snow],clo.cent.snow,method="kendall")
```


# Tests de permutation 


Les test par permutation sont simples à réaliser pour le graphe **induit** mais il peut y avoir des problèmes de contraintes lorsque l'échantillonnage est faible. 


On s'intéresse ici à tester si au moins l'un des noeuds échantillonnés a une closeness centralité significativement élevé. 
```{r }
sample.config.directed<-lapply(1:100,function(x) sample_degseq(degree(network.sampled.snow.induced,mode="out"), degree(network.sampled.snow.induced,mode="in"), method = "simple.no.multiple"))
max.be.perm<-sapply(1:100,function(x) max(betweenness(sample.config.directed[[x]],normalized=T)))

plot(density(max.be.perm))
abline(v=max(be.cent.snow),col="red")
max.be.perm.distrib<-ecdf(max.be.perm)
1-max.be.perm.distrib(max(be.cent.snow))
```

On peut comparer ce test par permutation avec ce qu'on aurait obtenu sur le réseau entier.
```{r , echo=FALSE}
sample.config.directed<-lapply(1:100,function(x) sample_degseq(degree(network,mode="out"), degree(network,mode="in"), method = "simple.no.multiple"))
max.be.perm<-sapply(1:100,function(x) max(betweenness(sample.config.directed[[x]],normalized=T)))

plot(density(max.be.perm))
abline(v=max(be.cent),col="red")
max.be.perm.distrib<-ecdf(max.be.perm)
1-max.be.perm.distrib(max(be.cent))
```




# Explorations et comparaisons de plans d'Echantillonnage

On se place maintenant en amont du terrain et on souhaite  choisir un  __bon__ plan d'échantillonnage. 

Pour simplifier, on supposera ici que notre critére de qualité est d'estimer au mieux la __transitivité__ du réseau (non dirigé), mais la stratégie ici pourra être étendue à d'autres critères. 




## Etape 1: Choisir un réseau qui nous semble réaliste 

On pourrait prendre des réseaux échantillonnés sur des précédents terrains. 

Ici on en choisit deux modéles aléatoires classiques: le graphe géométrique et le graphe à blocs stochastiques. Idéalement on fera varier les paramêtres du modèle afin d'avoir des conclusions plus robustes.
```{r }
geometric.network= sample_grg(200, 0.1, torus = FALSE, coords = FALSE)
V(geometric.network)$name= as.character(1:200)
tkplot(geometric.network)
mean(degree(geometric.network))
trans.geom= transitivity(geometric.network)
```

Deuxième modele: un modèle à blocs stochastiques. 
```{r }
prob = matrix(0.01,4,4)
diag(prob)= rep(0.07,4)
sbm.network= sample_sbm(200, prob, rep(50,4))
V(sbm.network)$name= as.character(1:200)
tkplot(sbm.network)
mean(degree(sbm.network))
transitivity(sbm.network)
```

## Etape 2: comparaison de méthodes d'échantillonnage.

Questions: 

* Quelle est le budget minimal (en nombre de noeuds explorés) permettant d'estimer raisonnablement bien la transitivité?
* Pour un budget donné faut-il privilégier un échantillonnage boule de neige et si oui à combien d'étapes?

```{r }
budget= seq(24,120,by=12)
```


Comparaison d'échantillonnage d'ego-network, et de snowball à 2, 3 et 4 étapes.

```{r }
nbr.exp=1
Proba= matrix(0,4,length(budget))
Error= matrix(0,4,length(budget))
colnames(Proba)= budget
colnames(Error)= budget
for (i in 1:(length(budget))){
  transitivity.sampling= sapply(1:nbr.exp,function(x) transitivity(induced.sample(sample.egonetwork(geometric.network,budget[i],mode="all"))))
  Proba[1,i]= sum(is.nan(transitivity.sampling))/nbr.exp
  Error[1,i]=mean(abs((transitivity.sampling- trans.geom)/trans.geom),na.rm=T)
  for (j in 2:4){
    transitivity.sampling= sapply(1:nbr.exp,function(x) transitivity(induced.sample(sample.snowball(geometric.network,j,rep(budget[i]/j,j),mode="all"))))  
    Proba[j,i]= sum(is.nan(transitivity.sampling))/nbr.exp
    Error[j,i]=mean(abs((transitivity.sampling- trans.geom)/trans.geom),na.rm=T)
  }
}

Proba # probabilité que l'estimateur produise NaN
Error # Erreur relative
```


Même comparaison pour le modèle à blocs stochastiques
```{r , echo=FALSE}
nbr.exp=1
Proba= matrix(0,4,length(budget))
Error= matrix(0,4,length(budget))
colnames(Proba)= budget
colnames(Error)= budget
for (i in 1:(length(budget))){
  transitivity.sampling= sapply(1:nbr.exp,function(x) transitivity(induced.sample(sample.egonetwork(sbm.network,budget[i],mode="all"))))
  Proba[1,i]= sum(is.nan(transitivity.sampling))/nbr.exp
  Error[1,i]=mean(abs((transitivity.sampling- trans.geom)/trans.geom),na.rm=T)
  for (j in 2:4){
    transitivity.sampling= sapply(1:nbr.exp,function(x) transitivity(induced.sample(sample.snowball(sbm.network,j,rep(budget[i]/j,j),mode="all"))))  
    Proba[j,i]= sum(is.nan(transitivity.sampling))/nbr.exp
    Error[j,i]=mean(abs((transitivity.sampling- trans.geom)/trans.geom),na.rm=T)
  }
}

Proba # probabilité que l'estimateur produise NaN
Error # Erreur relative
```

**Pour aller plus loin**: il faudrait tester d'autres paramêtres pour les modèles de réseaux pour en tirer des conclusions plus robustes. 







